【裁判字號】    95,判,224
【裁判日期】    950223
【裁判案由】    建築法
【裁判全文】
最  高  行  政  法  院  判  決
                                     95年度判字第00224號
上  訴  人  財團法人臺灣省臺北縣私立莊敬高級工業家事職業
            學校
代  表  人  甲○○
訴訟代理人  史錫恩律師
被 上訴 人  臺北縣政府
代  表  人  乙○○
上列當事人間因建築法事件，上訴人對於中華民國93年9月15日
臺北高等行政法院92年度訴字第4891號判決，提起上訴。本院判
決如下：
    主  文
上訴駁回。
上訴審訴訟費用由上訴人負擔。
    理  由
一、本件上訴人所有坐落臺灣省臺北縣新店市○○路521巷1號地
    下1樓、地上3樓、4樓及3號地下1樓、地上1樓、2樓、4樓建
    築物（下稱系爭建物），領有被上訴人所屬建設局核發之72
    使字第007號使用執照，都市計畫使用分區為「工業區」，
    核准用途均為「工廠」（C類2組），被上訴人所屬工務局於
    民國（下同）92年1月10日查獲上訴人未經申請許可，領得
    變更使用執照，擅自變更用途作為「教室」（D類4組）使用
    。被上訴人認上訴人業已違反當時建築法第73條後段，乃依
    同法第90條第1項，以92年1月24日北府工使字第0910750317
    號函及同文號處分書（下稱原處分）裁處上訴人新臺幣（下
    同）6萬元罰鍰，並勒令停止使用。上訴人不服，提出申復
    ，經被上訴人以92年3月4日北府工使字第0920090618號函復
    略以依法無據。上訴人不服，循序提起行政訴訟，遭原審判
    決駁回，遂提起本件上訴。
二、上訴人在原審起訴意旨略以：（一）依職業學校法第1條及
    職業學校規程第21條第4項，職業學校必須設置足供學生實
    習之場所，如實習工廠、農場、醫院、銀行、商店、船舶、
    實驗室等均是。今上訴人為使學生有最好的實習場所，特在
    毗鄰之工業區購置系爭建物廠房7間，依教學科系課程標準
    ，設置實習教學工廠，並報經教育主管機關臺灣省政府教育
    廳於74年2月11日以74教二字第14332號函核准在案。（二）
    依被上訴人92年10月22日北府工建字第09206092號函示，系
    爭建物係位於臺灣省臺北縣新店市○○段709號土地，乃屬
    新店都市計畫（第2次通盤檢討）範圍內之乙種工業區，依
    都市計畫法臺灣省施行細則第18條第1項，如經工業主管機
    關（建設局）認定「高職實習工廠」，屬公害輕微之工廠，
    即不違反土地使用分區管制，另如經目的事業主管機關認定
    「高職實習工廠」屬都市計畫法臺灣省施行細則第18條第2
    項第2款、第16類、第18類設施，即不違反土地使用分區管
    制規定，於取得上述認定後，逕依內政部91年10月22日內政
    部台內營字第0910086347號函修正之「建築法第七十三條執
    行要點」規定，洽被上訴人辦理變更使用執照即可。故系爭
    建物既在乙種工業區內，亦均為高職實習工廠，當屬公害輕
    微之工廠而不違反土地使用分區管制之規定，又上訴人已依
    據有關法令規定，現正向主管機關申請辦理變更使用執照，
    諒不久即獲允准，併予敘明。（三）主管建築機關內政部以
    85年8月13日台內營字第8584718號函公布「建築法第七十三
    條執行要點」，始明定建築物使用類組，將一般工廠列為C
    類2組，相關教學場所列為D類4組，故該執行要點所訂定之
    使用類組，均在上訴人購置系爭建物及改造實習教室設備以
    後，是依法律不溯及既往之立法精神，被上訴人宜給予充分
    時間，協助上訴人設法改善，以符合現行法令之規定。今上
    訴人業已投下大量資金，購買房地，裝設高職實習工廠所需
    要之各種器材，政府實不宜因法規變更，遂違反法律不溯既
    往原則，強令上訴人設備在前之一切建築物全部更新，以符
    合新法令之標準，並不顧情理，未經通知改善，即遽予以罰
    鍰及勒令停止使用之處分。為此，訴請撤銷訴願決定及原處
    分等語。
三、被上訴人則以：依行為時建築法第73條、第90條第1項及內
    政部88年7月16日台內營字第8873869號函，今上訴人既尚未
    辦妥變更使用執照，自不得擅自變更使用，其違規事實繼續
    存在，被上訴人依法處分，並無違誤等語，資為抗辯。
四、原審斟酌全辯論意旨及調查證據之結果，以：（一）比較原
    處分92年3月27日作成時與92年6月5日建築法修正後，關於
    處分時建築法第73條後段規定處罰之要件與裁量範圍，於修
    正後雖文字與所列法條稍有不同，實質並無不同，故本件仍
    應依裁罰時及行為時之建築法為依據。又85年8月13日發布
    及最近於91年10月22日修正之「建築法第七十三條執行要點
    」係主管機關內政部依據建築法第73條而為技術性、細節性
    之規定，非增加法律所無之限制，行政機關辦理相關事項，
    自得適用。（二）上訴人雖主張「建築法第七十三條執行要
    點係85年8月13日始頒行，而系爭建築物之購置及用作實習
    場所則均在該要點頒布之前，是基於法律不溯及既往原則，
    應無處分時建築法第73條及第90條處罰之適用，惟系爭建物
    使用執照所核准用途為「工廠」，依內政部所頒「建築法第
    七十三條執行要點」附表一使用分類表之規定，「工廠」屬
    C類2組，而「教室」屬D類4組，其使用強度及危險指標之要
    求，均高於系爭建物經核准使用之範圍。上訴人既尚未辦妥
    變更使用執照，自不得擅自變更使用，其違規使用建築物之
    情形繼續存在，自應受裁罰時及行為時建築法第90條第1項
    之處罰，是其上開主張誤解法律不溯及既往原則，自不足採
    。另本件行政處罰之要件，已因上訴人未領得變更使用執照
    ，擅自變更原建築物之使用而合致，至是否屬於建築法第90
    條第1項中段「得以補辦手續」之情形，原屬建築主管機關
    裁量之權限，建築物所有權人或使用人並無主觀權利得請求
    主管機關必須由其補辦手續。從而，被上訴人審認上訴人就
    系爭建物未經申請許可，擅自變更作為「教室」使用，違反
    行為時建築法第73條後段規定，依同法第90條第1項規定，
    衡酌其違規情節，裁處上訴人最低罰鍰6萬元，並勒令停止
    使用，洵屬有據，訴願決定予以維持，亦無不合，而為駁回
    上訴人在原審之訴之判決。
五、上訴人上訴意旨復以：（一）上訴人於原審主張職業學校規
    程第21條第4款之規定，將學生實習場所列為建築物使用分
    類D類4組，與實際使用情形不符，致使各職業學校難以適應
    ，影響職業學校之正常發展等語，惟原判決未說明不採之理
    由，遽認上訴人違反建築法第73條後段，予以裁罰，有判決
    不備理由之違法。（二）92年6月5日修正後建築法第73條對
    當事人增加許多義務，致使上訴人之系爭建物，雖已依法領
    有被上訴人所屬建設局核發72使字第007號使用執照，仍與
    修正後之都市計畫使用分區增設之D類4組規定不符，故修正
    後之建築法第73條顯對上訴人不利，原判決卻認建築法第73
    條於修正前後，雖文字及所列法條稍有不同，實質並無不同
    ，顯非實在。且行為時建築法第73條對上訴人顯屬有利，原
    審卻適用裁罰時法律，卻未於理由中說明，顯有判決不備理
    由之違法。又原判決既稱依裁罰時之建築法處罰，又稱依行
    為時之建築法為依據，兩者不能並存，自有判決理由矛盾之
    違法。（三）職業教育規程第21條第4款已明定供實習之工
    廠為工廠，而建築法第73條執行要點卻未明確規定該實習用
    工廠為工廠，易生誤會，原審未詳究相關教育法令，亦有判
    決適用法規不當之違法；又系爭建物並無違反都市計畫法臺
    灣省施行細則第18條任何款項之規定，所從事之實習項目均
    無公害之虞，亦經目的事業主管教育行政機關核准在案，既
    核准用途為工廠，現用與工廠性質相近之實習工廠，其使用
    強度及危險指標並無不同，自不應認為違法。為此，訴請廢
    棄原判決，撤銷訴願決定及原處分等語。
六、本院查：
（一）按「建築物非經領得使用執照，不准接水、接電、或申請
      營業登記及使用；非經領得變更使用執照，不得變更其使
      用。」「違反第七十三條後段規定擅自變更使用者，處建
      築物所有權人或使用人新台幣六萬元以上三十萬元以下罰
      鍰，並勒令停止使用。」分別為92年6月5日修正前建築法
      第73條及第90條第1項前段所明定。經查，本件上訴人係
      因不服被上訴人所為裁罰處分，於原審提起撤銷訴訟以為
      救濟，故原審即應以本件原處分作成時之法律狀態作為法
      律適用之基準時。而本件被上訴人所屬工務局是於92年1
      月10日查獲本件之違章事實，被上訴人則於92年3月27作
      成原處分，乃原審所確定之事實，故原審審查原處分是否
      適法，即應適用92年6月5日修正前建築法規定，並無再與
      處分後即92年6月5日修正後建築法規定予以比較適用之必
      要；是原審關於此部分之說明雖屬贅論，但與其應適用92
      年6月5日修正前建築法規定之結論，則無影響。另本件原
      判決明白說明應適用裁罰時即92年6月5日修正前建築法規
      定，而非適用92年6月5日修正後建築法規定；至原判決雖
      將行為時及裁罰（處分）時混用，但其真意為適用92年6
      月5日修正前建築法規定則甚明，故上訴人據以指摘原判
      決有理由矛盾及理由不備之違法云云，即無可採，先予敘
      明。
（二）又查：
１、按建築物非經領得變更使用執照，不得變更其使用，本件處
    分時建築法第73條後段定有明文；而內政部本於中央主管機
    關地位，為執行本條規定，而定有「建築法第七十三條執行
    要點」（85年8月13訂定，最近一次於91年10月22日修正）
    ，其第1條明文規定：「．．．建築物之使用應按其使用強
    度及危險指標分類、分組，類組定義如附表一，．．．。」
    查此規定係屬執行本件處分時建築法第73條後段之細節性及
    技術性規定，核與處分時建築法第73條後段乃為實施建築管
    理以維護公共安全之規範目的相符，自得予以援用。故建築
    物用途如違反此執行要點附表一之類組，而擅自跨類跨組變
    更，自構成違反處分時建築法第73條後段規定。至職業學校
    規程第21條第4款固規定「職業學校校舍應符合左列規定。
    ．．．四、農業、工業、商業、海事、水產、醫事、護理助
    產、家事、藝術、戲劇等各類職業學校，應有足供學生實習
    之場所，如實驗室、工廠、農場、實習醫院、實習船舶、實
    習銀行、實習商店等。」然此僅為關於職業學校校舍設置之
    規範，至職業學校依此規程為校舍之設置，仍應符合建築法
    之規定，而非可據以排除建築法之適用，乃當然之理。另都
    市計畫法臺灣省施行細則第18條乃關於乙種工業區土地及其
    上建築物用途限制之規定，核與建築法第73條後段係將建築
    物用途依其使用強度及危險指標分類組管制之規範目的不同
    ；故乙種工業區土地上之建築物，其使用雖不違反都市計畫
    法臺灣省施行細則第18條規定，但若違反使用執照上之使用
    用途，擅自跨類跨組使用，仍係構成本件處分時建築法第73
    條後段規定之違章甚明。
２、經查，系爭建物雖領有被上訴人所屬建設局核發之72使字第
    007號使用執照，惟其核准用途均為「工廠」（C類2組），
    卻經被上訴人所屬工務局於92年1月10日查獲上訴人未經申
    請許可，領得變更使用執照，擅自變更用途作為「教室」（
    D類4組）使用等情，為原審依調查證據之辯論結果所確定之
    事實，則上訴人就系爭建物有未領得變更使用執照，卻違反
    「建築法第七十三條執行要點」附表一之類組，擅自跨類跨
    組變更使用之情事甚明。又系爭建物縱如上訴人主張是於「
    建築法第七十三條執行要點」於85年8月13日訂定前即作為
    實習教室使用，然其既至「建築法第七十三條執行要點」訂
    定後之92年1月10日被查獲仍存在未依「建築法第七十三條
    執行要點」所規範類組使用之違章情事，故被上訴人認上訴
    人違反處分時建築法第73條後段規定，性質上係屬法規之不
    真正溯及既往，核與法規不溯及既往原則無違。另縱此等教
    室為上訴人依職業學校規程第21條第4款規定而設置，並其
    用途亦不違反都市計畫法臺灣省施行細則第18條規定，但其
    既未依系爭建物使用執照上核准之工廠用途使用，擅自跨類
    跨組為教室之用途，依上開所述，仍構成本件處分時建築法
    第73條後段規定之違章甚明。故上訴意旨執都市計畫法臺灣
    省施行細則第18條及職業學校規程第21條第4款規定，指摘
    原判決有適用法規不當之違法，即無可採。又原判決就上訴
    人於原審關於職業學校規程第21條第4款部分之主張，雖漏
    未審究，然既與判決結論無影響，故上訴意旨據以指摘原判
    決有理由不備之違法云云，亦無可採。
（三）綜上所述，原判決以上訴人就系爭建物未經申請許可，擅
      自變更作為「教室」使用，違反處分時建築法第73條後段
      規定，故被上訴人依同法第90條第1項規定所為之原處分
      及訴願決定，洵屬有據，均予維持，而駁回上訴人在原審
      之訴，其認事用法，核無違誤。上訴論旨，仍指摘原判決
      違誤，求予廢棄，難認有理由，應予駁回。
據上論結，本件上訴為無理由，依行政訴訟法第255條第1項、第
98條第3項前段，判決如主文。
中    華    民    國    95    年    2     月    23    日
                  第四庭審判長法  官  高  啟  燦
                              法  官  林  茂  權
                              法  官  黃  璽  君
                              法  官  廖  宏  明
                              法  官  楊  惠  欽
以  上  正  本  證  明  與  原  本  無  異
中    華    民    國    95    年    2     月    23    日
                              書記官  張  雅  琴


司法院資訊處製作；財團法人民間司法改革基金會備份。
